---
title: "Trabalho Pratico dashboard"
output:
  flexdashboard::flex_dashboard:
    orientation: rows
    vertical_layout: scroll
    theme: lumen
date: "2026-06-11"
---

```{r setup, include=FALSE}
# ==============================================================================
# CARREGAMENTO DE PACOTES
# A função library() "liga" as ferramentas que vamos usar.
# O opts_chunk silencia avisos e mensagens para o painel final ficar limpo.
# ==============================================================================
library(flexdashboard)
library(dplyr)
library(lubridate) 
library(data.table)
library(ggplot2)
library(scales)
library(tidytext)

knitr::opts_chunk$set(echo = FALSE, warning = FALSE, message = FALSE)
```

```{r processamento}
# ==============================================================================
# BLOCO 1: IMPORTAÇÃO E TRATAMENTO DOS DADOS
# ==============================================================================
# Lendo o arquivo original CSV
dados_historicos <- fread("charts.csv")

# Tratamento dos dados (Pipeline)
linha_do_tempo_detalhada <- dados_historicos %>%
  filter(country == "br") %>% # Filtra apenas músicas do Brasil
  mutate(
    # Conversão de tipos de dados e criação de novas variáveis
    data_semana = ymd(date),
    ano = year(data_semana),
    mes = lubridate::month(data_semana, label = TRUE, abbr = TRUE), 
    duracao_minutos = round(as.numeric(duration) / 60000, 2),
    explicit = as.logical(explicit),
    # Categorização do período histórico com base no ano
    periodo = case_when(
      ano < 2020 ~ "Pré-pandemia",
      ano >= 2020 & ano <= 2021 ~ "Pandemia",
      ano >= 2022 ~ "Pós-pandemia"
    ),
    # Transformação em 'factor' para garantir a ordem cronológica nos gráficos
    periodo = factor(periodo, levels = c("Pré-pandemia", "Pandemia", "Pós-pandemia"))
  ) %>%
  select(
    # Selecionando apenas as colunas que serão úteis para a análise
    data = data_semana, ano, mes, periodo,
    posicao = position,
    musica = name,
    artista = artists,
    reproducoes = streams,
    duracao_minutos,
    explicit,
    generos = artist_genres
  )
```

# Início

Row
--------------------------------------

### Apresentação

Este dashboard é o **resumo executivo** do trabalho completo de análise dos dados do Spotify no Brasil. Ele reúne os gráficos mais representativos do relatório — selecionados por sua capacidade de comunicar, com o mínimo de esforço de leitura, os principais achados da análise (princípio central de *Storytelling com Dados*, de Cole Nussbaumer Knaflic).

Os indicadores foram construídos para avaliar:

- Evolução do conteúdo explícito;
- Sazonalidade das reproduções;
- Características das músicas mais populares;
- Impacto da pandemia na permanência dos artistas no ranking.

---

# Evolução do Conteúdo Explícito

Row {data-height=600}
-------------------------------------

### Gráfico

```{r grafico_evolucao, fig.height=5, fig.width=12}
# GRÁFICO 1: Evolução temporal do tipo de conteúdo
dados_g1 <- linha_do_tempo_detalhada %>%
  group_by(ano, explicit) %>%
  summarise(
    total_streams = sum(as.numeric(reproducoes), na.rm = TRUE),
    .groups = "drop"
  ) %>%
  mutate(
    Tipo_Conteudo = ifelse(
      explicit,
      "Conteúdo Explícito (18+)",
      "Conteúdo Livre"
    )
  )

# Construção do gráfico de área
ggplot(dados_g1, aes(x = ano, y = total_streams, fill = Tipo_Conteudo)) +
  geom_area(alpha = 0.85, position = "stack") +
  scale_y_continuous(labels = label_number(scale_cut = cut_short_scale())) +
  scale_fill_manual(values = c(
    "Conteúdo Explícito (18+)" = "#C0392B",
    "Conteúdo Livre" = "#27AE60"
  )) +
  labs(
    title = "Conteúdo explícito ganha espaço ano após ano",
    x = "Ano",
    y = "Total de Reproduções",
    fill = "Classificação"
  ) +
  theme_minimal(base_size = 14) +
  theme(
    legend.position = "top",
    panel.grid.minor = element_blank(),
    plot.title = element_text(face = "bold", size = 16, margin = margin(b = 15))
  )
```

Row {data-height=200}
-------------------------------------

### Relatório

O gráfico evidencia a evolução do consumo de músicas explícitas e livres ao longo dos anos.

Observa-se uma participação crescente das músicas classificadas como explícitas, refletindo mudanças no perfil de consumo dos usuários brasileiros e na produção musical contemporânea. As cores vermelho e verde foram usadas de forma intencional para que o olhar do leitor vá direto à comparação entre os dois tipos de conteúdo.

---

# Sazonalidade dos Streams

Row {data-height=600}
-------------------------------------

### Gráfico

```{r grafico_sazonalidade, fig.height=5, fig.width=12}
# GRÁFICO 2: MAPA DE CALOR SAZONAL
dados_g2 <- linha_do_tempo_detalhada %>%
  group_by(ano, mes) %>%
  summarise(
    total_streams = sum(as.numeric(reproducoes), na.rm = TRUE),
    .groups = "drop"
  )

# Construção do mapa de calor usando geom_tile
ggplot(dados_g2, aes(x = mes, y = factor(ano), fill = total_streams)) +
  geom_tile(color = "white", linewidth = 0.5) +
  scale_fill_viridis_c(
    option = "inferno",
    labels = label_number(scale_cut = cut_short_scale())
  ) +
  labs(
    title = "Existem meses de pico consistentes no consumo",
    x = "Mês",
    y = "Ano",
    fill = "Streams"
  ) +
  theme_minimal(base_size = 14) +
  theme(
    legend.position = "right",
    panel.grid = element_blank(),
    plot.title = element_text(face = "bold", size = 16, margin = margin(b = 15))
  )
```

Row {data-height=200}
-------------------------------------

### Relatório

O mapa de calor permite visualizar os períodos de maior audiência durante cada ano.

Os tons mais claros/quentes indicam maior concentração de reproduções, revelando possíveis padrões sazonais relacionados a férias, festividades e lançamentos de novos sucessos. A paleta contínua "inferno" foi escolhida por ser perceptualmente uniforme, evitando o efeito enganoso de paletas arco-íris.

---

# Top 10 Músicas Mais Tocadas

Row {data-height=650}
-------------------------------------

### Gráfico

```{r grafico_top10, fig.height=6, fig.width=12}
# GRÁFICO 3: RAIO-X DO TOP 10 (PIRULITO)
dados_g3 <- linha_do_tempo_detalhada %>%
  group_by(musica, artista, explicit) %>%
  summarise(
    total_streams = sum(as.numeric(reproducoes), na.rm = TRUE),
    duracao_media = mean(duracao_minutos, na.rm = TRUE), 
    .groups = 'drop'
  ) %>%
  arrange(desc(total_streams)) %>%
  head(10) %>%
  mutate(Tipo_Conteudo = ifelse(explicit == TRUE, "Explícito", "Livre"))

# Construção do gráfico de pirulito (segment + point)
ggplot(dados_g3, aes(x = reorder(musica, total_streams), y = total_streams)) +
  geom_segment(aes(xend = musica, yend = 0, color = Tipo_Conteudo), linewidth = 1.2, alpha = 0.5) + 
  geom_point(aes(color = Tipo_Conteudo, size = duracao_media), alpha = 1) +   
  scale_y_continuous(labels = label_number(scale_cut = cut_short_scale())) +
  scale_color_manual(values = c("Explícito" = "#C0392B", "Livre" = "#27AE60")) +
  scale_size_continuous(range = c(4, 9)) + 
  coord_flip() + 
  labs(
    title = "As dez faixas que mais acumularam reproduções",
    x = "", 
    y = "Total de Reproduções",
    color = "Conteúdo", 
    size = "Duração (Min)"
  ) +
  theme_bw(base_size = 14) +
  theme(
    panel.grid.major.y = element_blank(),
    panel.grid.minor = element_blank(),
    legend.position = "bottom",
    legend.box = "vertical",
    axis.text.y = element_text(face = "bold"),
    plot.title = element_text(face = "bold", size = 16, margin = margin(b = 15))
  )
```

Row {data-height=200}
-------------------------------------

### Relatório

O gráfico apresenta as dez músicas com maior volume acumulado de reproduções, utilizando um gráfico de pirulito (lollipop) em vez de barras tradicionais para reduzir a quantidade de tinta na tela.

O tamanho dos pontos representa a duração média das músicas, enquanto as cores distinguem conteúdos explícitos e livres.

---

# Impacto da Pandemia

Row {data-height=700}
-------------------------------------

### Grafico

```{r grafico_pandemia, fig.width=14, fig.height=7}
# GRÁFICO 4: IMPACTO DA PANDEMIA COM FACET_WRAP
linha_do_tempo_detalhada |>
  count(artista, periodo) |>
  group_by(periodo) |>
  slice_max(n, n = 10, with_ties = FALSE) |>
  ungroup() |>
  ggplot(aes(x = reorder_within(artista, n, periodo), y = n, fill = periodo)) +
  geom_col(show.legend = FALSE) +
  scale_x_reordered() +
  coord_flip() +
  # O ncol = 3 garante que os gráficos fiquem lado a lado horizontalmente
  facet_wrap(~periodo, scales = "free_y", ncol = 3) +
  labs(
    title = "Top 10 Artistas Mais Recorrentes no Top 200",
    subtitle = "Comparação da quantidade de aparições: Pré, Durante e Pós-Pandemia",
    x = "Artista",
    y = "Número de Aparições no Ranking"
  ) +
  theme_minimal(base_size = 14) +
  theme(
    plot.title = element_text(size = 18, face = "bold", margin = margin(b = 5)),
    plot.subtitle = element_text(size = 14, color = "gray30", margin = margin(b = 15)),
    strip.text = element_text(size = 14, face = "bold"),
    axis.text.y = element_text(size = 11),
    axis.text.x = element_text(size = 11),
    panel.grid.minor = element_blank()
  )
```

Row {data-height=200}
-------------------------------------

### Relatório

Este gráfico foi selecionado para o resumo por sintetizar a dominância de artistas em três fases históricas — o coração da pergunta de pesquisa deste trabalho.

A formatação foi ajustada para que os números no eixo inferior e os nomes dos artistas fiquem organizados e não se sobreponham, enquanto o título foi dimensionado para não ser cortado na tela. Podemos observar quais artistas se mantiveram no topo e quais são as novas tendências do mercado pós-pandemia.